最高法院刑事判決　　　　　　　　　　　　　　　九十一年度台上字第六二四五號
　　上　 訴　 人　台灣高等法院花蓮分院檢察署檢察官
　　上訴人即被告　甲○○
右上訴人等因被告違反組織犯罪防制條例等罪案件，不服台灣高等法院花蓮分院中華
民國九十年三月八日第二審更審判決（九十年度上重更(一)字第九號，起訴案號：台灣
台東地方法院檢察署八十六年度偵字第一一三九號），提起上訴，本院判決如左：
    主  文
原判決撤銷，發回台灣高等法院花蓮分院。
甲○○之上訴駁回。
    理  由
一發回部分：
本件原判決認定被告甲○○於民國七十七年參與以犯罪為目的之組織「芳明館」，於
八十五年十二月二十一日經警方聲請檢察官核發拘票予以拘提到案，經警訊以「你要
自首什麼」時，答稱「因操縱指揮參加芳明館角頭而向警方自首」等語，並簽立切結
書宣布脫離該組織等情，因認被告雖應成立組織犯罪防制條例第三條第一項後段之罪
，但合於組織犯罪防制條例第十八條之規定，而諭知免除其刑之判決，固非無見。
惟查：按參與組織犯罪之成員，以在組織犯罪防制條例施行後二個月內，在犯罪未被
發覺前，脫離該組織，並向警察機關登記者，始有組織犯罪防制條例第十八條免除其
刑之適用。又自首以對於未發覺之罪投案而接受裁判為要件，如案已發覺，則被告縱
有投案陳述自己犯罪之事實，亦祇可謂為自白，不能認為自首。本件被告參與「芳明
館」犯罪組織，在被告於八十五年十二月二十一日經警拘提到案前，台北市政府警察
局萬華分局於八十五年十二月三日函請台灣台北地方法院檢察署指揮偵辦被告恐嚇取
財一案中，檢附該分局有關被告之流氓調查資料表，詳述被告參與芳明館犯罪組織之
情節（見八十五年度偵字第二八四七八號卷第四頁）。於同年月九日，向檢察官聲請
核發搜索票時，復於聲請書上受搜索人姓名欄註明「芳明館角頭事務所甲○○」（見
同上卷第十八頁）。以上所載如果屬實，被告參與「芳明館」犯罪組織之事實，似早
已為有偵查權之警察機關知悉。從而被告於八十五年十二月二十一日經警拘提到案，
經警訊以「你要自首什麼」時，答稱「因操縱指揮參加芳明館角頭而向警方自首」等
語，並簽立切結書宣布脫離該組織，縱令屬實，揆諸首揭說明，被告行為祇可認為係
自白，不能認為自首。原判決未經詳查，遽依該條例第十八條之規定，諭知免除其刑
之判決，尚嫌速斷，自難昭折服。檢察官上訴意旨執以指摘原判決關於此部分不當，
非無理由，應認仍有發回更審之原因。恐嚇取財部分與發回部分，有審判上不可分關
係，應併予發回。
二駁回部分：
按刑事訴訟法第三百七十六條所列各罪之案件，經第二審判決者，不得上訴於第三審
法院，法有明文。本件上訴人甲○○因恐嚇取財等罪案件，上訴人僅就恐嚇取財部分
上訴，原審係依刑法第三百四十六條第一項論處罪刑，核屬刑事訴訟法第三百七十六
條第六款之案件，依首開說明，既經第二審判決，自不得上訴於第三審法院，上訴人
竟復提起上訴，顯為法所不許。
據上論結，應依刑事訴訟法第三百九十七條、第四百零一條，第三百九十五條前段，
判決如主文。
中      華      民      國    九十一    年     十一     月      七      日
                              最高法院刑事第六庭
                                  審判長法官  吳  雄  銘
                                        法官  池  啟  明
                                        法官  石  木  欽
                                        法官  郭  毓  洲
                                        法官  吳  三  龍
      右正本證明與原本無異
                                              書  記  官
中      華      民      國    九十一    年     十一     月     十一     日
